臺灣高等法院民事判決　　　　　　　　 99年度重上字第517號
上　訴　人　王胡菊英
訴訟代理人　朱容辰律師
被　上訴人　王炘宇
訴訟代理人　黃達元律師
複　代理人　王雅甄
上列當事人間請求所有權移轉登記事件，上訴人對於中華民國99
年 6月30日臺灣臺北地方法院99年度重訴字第82號第一審判決提
起上訴，本院於100年2月16日言詞辯論終結，判決如下：
    主      文
上訴駁回。
第二審訴訟費用由上訴人負擔。
    事實及理由
一、上訴人主張：坐落臺北市○○區○○段 5小段442地號、447
    地號土地（下稱系爭 2筆土地）暨同上同小段1820建號即門
    牌號碼為臺北市○○街137巷7弄2號4樓房屋（下稱系爭房屋
    ，與系爭2筆土地合稱系爭房地）係伊於民國（下同）73年6
    月間出資所購得，並借名登記於被上訴人名下。伊為系爭房
    地實質上之所有權人，仍持續持有系爭房地所有權狀正本，
    並按年繳交房屋稅及相關稅捐，且以系爭房地之租金收益維
    持生計。詎被上訴人竟於96年11月 5日向地政機關佯稱遺失
    系爭房地所有權狀並申請補發，進而於97年11月20日委託律
    師發函催告系爭房屋之承租人搬遷，致伊面臨違約及生活斷
    炊之窘境，顯然違背借名登記之信託意旨，嚴重侵害伊權益
    ，爰以起訴狀繕本之送達為終止借名登記之意思表示，並類
    推適用民法第 541條規定，提起本件訴訟，求為命：被上訴
    人應將系爭房地之所有權移轉登記予上訴人。
二、被上訴人則以：上訴人為家庭主婦，並無工作收入，一切經
    濟來源均仰賴其配偶即伊父親王仲文（下稱王仲文），顯無
    能力於73年間購買系爭房地，自非系爭房地之所有權人。又
    兩造間並無借名或信託關係存在，伊長年旅居美國，系爭房
    地均係由王仲文代為出租、繳納稅捐，系爭房地之租金，亦
    由王仲文收取一定金額後，匯至美國予伊，且每年均由伊申
    報所得稅；嗣王仲文於96年10月 7日過世後，系爭房地之租
    金由上訴人出面收取，惟上訴人自97年 9月起，即未將租金
    交付伊，伊始委請律師發函催告房客搬遷，上訴人所執之系
    爭房地所有權狀及稅單不足以證明兩造間有借名或信託關係
    存在。再者，系爭 447地號土地係王仲文於51年間所購買，
    並於其上興建房屋居住，為使該房屋有庭院，又於53年間購
    入系爭 442地號土地，惟因稅賦考量始將之登記於上訴人名
    下；迨系爭 2筆土地於72年間因與建商合建，並於竣工前統
    一過戶至建商指定之訴外人鍾鳳珠名下，再由鍾鳳珠以「每
    戶（合建分屋及購買預售屋者）持分1/10土地」方式，分別
    將系爭 2筆土地之持分過戶給每位起造人（含預售屋之購買
    者），是伊之土地持分，係源於鍾鳳珠，並非上訴人。何況
    此合建案之地主2人(即上訴人與王仲文)共分得6戶房屋，上
    訴人取得 2間店面，王仲文取得4戶，並將其中1戶分配給伊
    ，益徵伊取得系爭房地並非來自上訴人，上訴人以其曾為系
    爭 442地號土地之所有權人為由，主張兩造間有借名登記關
    係存在，即屬無據等語，資以抗辯。
三、原審為上訴人敗訴之判決，上訴人不服，提起上訴，其上訴
    聲明為：(一)原判決廢棄。(二)被上訴人應將系爭房地之所有權
    移轉登記予上訴人。被上訴人則於本院答辯聲明：上訴駁回
    。
四、經查：系爭房屋所坐落之系爭2筆土地，其中系爭442地號土
    地於54年1月6日登記於上訴人名下（權利範圍為全部），系
    爭447地號土地於52年6月27日登記於王仲文名下（權利範圍
    為全部），嗣於73年間與建商合建，上訴人及王仲文於73年
    6 月30日分別將系爭442、447地號土地，以買賣為原因移轉
    所有權登記予訴外人鍾鳳珠名下（權利範圍均為全部），並
    由鍾鳳珠將系爭2筆土地共同設定新臺幣（下同）400萬元、
    1200萬元之本金最高限額抵押權予王仲文，被上訴人則於74
    年1月22日以第1次登記為原因而取得系爭房屋之所有權等情
    ，為兩造所不爭執，堪信此部分之事實為真正，惟上訴人主
    張其為系爭房地真正所有權人，僅借名登記予被上訴人之情
    ，則為被上訴人所否認，並以前開情詞置辯，是本件應予審
    究之爭點厥為：(一)系爭2筆土地之真正所有權人究為上訴人
    或其配偶王仲文？(二)兩造間就系爭房地有無借名登記之法律
    關係存在？如有，上訴人得否主張類推適用民法第541條規
    定，請求被上訴人將系爭房地所有權移轉登記予上訴人？茲
    分述如下：
  (一)系爭2筆土地之真正所有權人應為王仲文：
    上訴人主張：伊於53年9月11日以買賣為原因，於54年 1月6
    日取得系爭 442地號土地之所有權，依民法第1017條於74年
    以後歷經數次修法之內容，及民法親屬編施行法第6條之1、
    第6條之2規定意旨，伊所取得之系爭 442地號土地即為現行
    民法第1017條所定之婚後財產，由伊保有所有權；而系爭房
    地係源於系爭442地號土地與系爭447地號土地等 2筆土地合
    建所換得，伊即應為系爭房地之真正所有權人等語。惟被上
    訴人辯稱：上訴人為家庭主婦，並無資力購買系爭 442地號
    土地；系爭 442地號土地應係其夫王仲文所購買，而登記予
    上訴人名下，依當時施行之民法規定，系爭 442地號土地雖
    登記於上訴人名下，其所有權仍屬於王仲文，故系爭 2筆土
    地之真正所有權人應為王仲文，而非上訴人，上訴人自不得
    以其曾為系爭 442地號土地之登記名義人，而主張其為系爭
    房地之真正所有權人等語。經查：
  1.按夫妻未以契約訂立夫妻財產制者，除本法另有規定外，以
    法定財產制，為其夫妻財產制，民法第1005條定有明文。次
    按「結婚時屬於夫妻之財產，及婚姻關係存續中，夫妻所取
    得之財產，為其聯合財產，但依第1013條規定，妻之特有財
    產，不在其內；聯合財產中，妻於結婚時所有之財產，及婚
    姻關係存續中因繼承或其他無償取得之財產，為妻之原有財
    產，保有其所有權；聯合財產中夫之原有財產及不屬於妻之
    原有財產之部分，為夫所有。」，74年6月3日修正前民法第
    1016條、第1017條第1項、第2項亦有明文。又74年6月3日修
    正前民法第1013條所謂之特有財產係指：「一、專供夫或妻
    個人使用之物。二、夫或妻職業上必需之物。三、夫或妻所
    受之贈物，經贈與人聲明為其特有財產者。四、妻因勞力所
    得之報酬。」而言。因此，依74年6月3日修正前之民法規定
    ，適用法定財產制時，夫妻之財產，除妻之特有財產及妻之
    原有財產 (即妻於結婚時所有之財產，及婚姻關係存續中因
    繼承或其他無償取得之財產)外，均屬夫所有之財產。
  2.經查：系爭房屋所坐落之系爭2筆土地，其中系爭442地號土
    地係於54年1月6日以買賣為原因而登記為上訴人所有（權利
    範圍為全部），系爭447地號土地則於52年6月27日以買賣為
    原因登記為上訴人之配偶王仲文所有（權利範圍為全部），
    有系爭 2筆土地登記簿在卷可參（見原審卷第74頁至95頁）
    ；而上訴人與王仲文於50年間結婚，並未約定夫妻財產制等
    情，業據上訴人自承在卷(見本院卷第80頁背面、第107頁背
    面)， 依民法第1005條規定，上訴人與王仲文自應適用法定
    財產制(即聯合財產制) 為其夫妻財產制。則系爭447地號土
    地為王仲文所有，要無庸疑；系爭442地號土地除係74年6月
    3 日修正前民法第1013條所指上訴人之特有財產，而不屬夫
    妻聯合財產範圍，或係上訴人於結婚時所有，或係因繼承或
    其他無償取得，而為上訴人之原有財產外，其原所有權即應
    屬於其夫王仲文。上訴人雖主張：伊結婚時，娘家給伊嫁粧
    2萬元，再加上伊積蓄及工作所得，伊有能力購買系爭442地
    號土地云云。惟被上訴人否認上訴人有受贈 2萬元嫁粧之情
    ，上訴人就此部分迄未舉證以實其說，自難憑採；參以證人
    即上訴人之兒子王平宇證稱：上訴人為家庭主婦，曾在餐廳
    幫忙洗碗等語(見本院卷第42頁背面至43頁)，衡情上訴人應
    無足夠資力購買系爭 442地號土地。何況上訴人並未證明系
    爭 442地號土地為其特有財產，或係其於結婚時所有，或因
    繼承或其他無償而取得之原有財產，縱令系爭 442地號土地
    確為其出資購買，揆諸前開說明，該土地之所有權仍歸屬王
    仲文，而非上訴人，至為灼然。
  3.另上訴人雖主張：依民法第1017條於74年6月3日、91年 6月
    25日之修正內容，並適用民法親屬編施行法第6條之2規定，
    上訴人所取得之系爭 442地號土地即屬現行民法第1017條所
    定之「婚後財產」，其所有權應歸屬上訴人云云。惟查：民
    法第1017條固於74年6月3日修正為：「聯合財產中，．．．
    及婚姻關係存續中取得之財產，為夫或妻之原有財產，各保
    有其所有權。」，復於91年 6月25日修正為：「夫或妻之財
    產分為婚前財產與婚後財產，由夫妻各自所有，．．．」，
    且民法親屬編施行法第6條之2亦配合修正為：「．．．婚姻
    關係存續中取得之原有財產，於修正施行後視為夫或妻之婚
    後財產。」，惟此係指聯合財產中，於上開法條修正施行時
    ，仍以夫或妻名義存續之財產，由夫或妻各保有該財產之所
    有權；倘上開法條修正施行時，已非夫或妻名義存續之財產
    ，即無適用上開修正後條文規定而於法定財產制下，論斷夫
    或妻各自保存所有權之餘地，其理甚明。含系爭 442地號土
    地在內之系爭 2筆土地為合建起見，已於民法第1017條修正
    前之73年 6月30日，以買賣為原因，移轉所有權登記予訴外
    人鍾鳳珠名下，此有土地登記簿在卷可佐(見原審卷第75 頁
    、第86頁)，依當時施行之夫妻財產制規定，系爭2筆土地均
    為王仲文所有，乃王仲文為合建目的而移轉所有權登記予鍾
    鳳珠，則系爭 2筆土地自斯時移轉所有權登記起，已非上訴
    人或王仲文名義登記之土地，自與夫妻財產制之變革無關，
    當無適用修正後民法第1017條、民法親屬編施行法第6條之2
    所定婚後財產各保有其所有權之規定，而論斷系爭 2筆土地
    所有權之歸屬。從而，上訴人主張其為系爭 442地號土地之
    真正所有權人云云，洵無可採。被上訴人抗辯系爭 2筆土地
    之所有權均應歸屬於王仲文等語，尚堪予採信。
  (二)上訴人未能證明兩造間就系爭房地有借名登記之法律關係存
    在：
    上訴人主張：伊為系爭 442地號土地之所有權人，因該筆土
    地面積與系爭447地號土地面積比例幾乎為一比一，故系爭2
    筆土地合建而分得6戶房地中，伊應獲分配3戶房地，除已登
    記於伊名下之2戶房地外，另外1戶即為借名登記予被上訴人
    名下之系爭房地，伊自得終止兩造間就系爭房地之借名登記
    契約，而請求被上訴人返還系爭房地云云。被上訴人否認兩
    造間就系爭房地存在借名登記契約，並辯稱：上訴人雖曾為
    系爭442地號土地之登記名義人，惟依當時民法之夫妻財產
    制規定，該土地之所有權應歸屬王仲文，故系爭2筆土地合
    建後所分得含系爭房地在內之6戶房地，原應屬於王仲文所
    有，而非上訴人，故上訴人主張終止借名登記契約，而請求
    返還系爭房地即無理由等語。經查：
  1.按當事人主張有利於己之事實者，就其事實有舉證之責任，
    民事訴訟法第 277條前段定有明文。又民事訴訟如係由原告
    主張權利者，應先由原告負舉證之責，若原告先不能舉證，
    以證實自己主張之事實為真實，則被告就其抗辯事實即令不
    能舉證，或其所舉證據尚有疵累，亦應駁回原告之請求（最
    高法院17年上字第917號判例意旨參照）。 上訴人主張兩造
    間就系爭房地存在借名登記契約乙節，既為被上訴人所否認
    ，依前開規定，自應由上訴人就兩造間有借名登記之合意負
    舉證責任。
  2.經查：系爭2筆土地於72年10月6日由王仲文與建商朱浩然簽
    訂合作建築房屋契約書(下稱合建契約書)，並約定建商提供
    設定 150萬元及給付現金80萬元予王仲文作為履約保證金等
    情，有兩造不爭執真正之合建契約影本1份附卷可稽(見本院
    卷第72頁至77頁)；參以系爭 2筆土地於73年6月30日為合建
    目的而移轉所有權登記予鍾鳳珠之際，仍設定400萬元、1,2
    00萬元本金最高限額抵押權予王仲文作為擔保之情，益徵王
    仲文確為系爭 2筆土地之真正所有權人，且為上開合建案之
    真正地主。上訴人雖主張：伊與王仲文於72年5月1日簽立土
    地使用權同意書予建商申請建造執照，其後始以借名登記方
    式將系爭 2筆土地移轉至鍾鳳珠名下，合建案之建造執照申
    請書亦記載「基地主」為伊與王仲文2人，故伊為系爭2筆土
    地合建案之地主之1云云，並提出土地使用權同意書2紙、建
    造執照申請書1紙等影本為證(見本院卷第10頁至12頁)。惟
    查：土地使用權同意書、建造執照申請書等文件均係因建築
    法令之規定而來，其上就相關權利人之記載，係以當時登記
    名義人為依據，自難僅以上開土地使用權同意書及建造執照
    申請書之記載，遽認上訴人為系爭442地號土地之真正所有
    權人及為上開合建案之真正地主。證人鍾鳳珠固證稱：上訴
    人是伊阿姨，上訴人曾借用伊名字登記為系爭2筆土地的所
    有權人，相關借名登記程序都是由上訴人辦理，借名的原因
    伊不清楚，上訴人只有告知要辦理過戶登記，沒有告知是上
    訴人或王仲文要借伊名字登記等語（見原審卷第141頁至142
    頁），亦僅能證明上訴人於73年間曾借用證人鍾鳳珠名義登
    記為系爭2筆土地之所有權人，尚不能證明上訴人對於系爭2
    筆土地有管理、處分之權限，而為上開合建案之地主之1。
  3.又查：合建係指當事人約定，一方提供土地而由他方建築房
    屋，並依約定比例分受建造完成之房屋及其基地而言。是因
    合建而獲分配合建房地之人，應為建商及提供建築土地之真
    正所有權人。王仲文為系爭 2筆土地之真正所有權人，上訴
    人僅為其中 442地號土地之登記名義人，已如前述，則獲分
    配合建房地之人，應為王仲文，而非上訴人。證人即建商朱
    浩然於原審亦結證稱：王仲文就合建案可分到6戶房地，即1
    、3、4層樓，王仲文分到的 6戶都是用他太太、兒女的名義
    登記等語(見原審卷第158頁背面)； 參以上開合建案之起造
    人名冊記載：上訴人2戶，被上訴人1戶，上訴人之女兒王夢
    蘭 3戶(見原審卷第98頁)，可見王仲文因合建案而獲分配之
     6戶房地，均以上訴人、被上訴人及其女兒王夢蘭之名義辦
    理第一次所有權登記。因此，上訴人主張系爭 2筆土地合建
    而分得6戶房地中，伊應獲分配含系爭房地在內之3戶房地云
    云，委不足採。被上訴人抗辯系爭 2筆土地合建後所分得含
    系爭房地在內之 6戶房地，原均屬王仲文所有等語，洵屬可
    信。證人即上訴人之女兒王夢蘭雖證稱：當時跟建商合建，
    父母各分 3戶，伊父親的3戶都登記在伊名下，伊母親有3戶
    ，其中 1戶登記在被上訴人名下等語(見本院卷第43頁)；惟
    證人王夢蘭亦自承：伊沒有參與合建，都是伊父母親在處理
    ，伊是聽父母親說過，始知道被上訴人名下之系爭房地是伊
    母親的，但是無法確定是父親或母親講的等語 (見本院卷第
    44頁)， 可知證人王夢蘭上開關於系爭房地係上訴人因合建
    所分得，並登記於被上訴人名下等證述，充其量僅屬聽聞他
    人而來之傳聞證據，自不足據以認定系爭房地係上訴人因合
    建案而分得之房地。再者，系爭房地係於74年 1月22日以被
    上訴人名義辦理第1次所有權登記，有建物登記謄本1紙在卷
    可佐(見原審卷第73頁)，益徵被上訴人就系爭房地之所有權
    係直接來自王仲文因合建而受分配之房地，並非來自上訴人
    ，自難認兩造間就系爭房地有何借名登記關係存在。
  4.上訴人雖再主張：伊持有系爭房地所有權狀正本，並按年繳
    交房屋稅及相關稅捐，且以系爭房地之租金收益維持生計，
    對系爭房地為使用收益，故為實際所有權人云云，並提出系
    爭房地之土地及建物所有權狀、93年度地價稅繳款書及94
    、95、96年度房屋稅繳款書等影本為證（見原審北調卷第8
    頁至15頁）。惟為被上訴人所否認，並辯稱：系爭房地權狀
    原委託伊父親保管，並委託父親代繳地價稅、房屋稅，及收
    取租金，並定期將租金匯至美國給伊；父親過世後，上訴人
    向伊表示權狀已遺失，伊始去申請補發，現在權狀在持有中
    ；至於租金部分，上訴人曾將97年5月至8月之租金按月匯至
    伊帳戶，惟至97年9月起即不再將租金存入等語，並提出萬
    泰商業銀行綜合存款存摺明細影本為證(見原審卷第33頁至
    34頁)。經查：被上訴人長年旅居美國，系爭房地之稅捐由
    其父親王仲文代為繳納，並未悖於常情。倘上訴人確實按年
    繳納系爭房地之稅捐，其所能提出者，應非僅上開4張稅單
    而已。又系爭房地之稅捐於王仲文生前係由上訴人或王仲文
    繳交乙節，業據上訴人陳明在卷（見原審卷第167頁），則
    系爭房地之歷年稅捐是否均為上訴人所繳交，已非無疑。證
    人王夢蘭雖證稱：登記在伊及被上訴人名下的房子都出租，
    都是上訴人在收租金，權狀由上訴人保管，房屋稅金由上訴
    人繳納等語；證人即上訴人之子王平宇亦證稱：系爭房屋是
    伊父母（即上訴人、王仲文）共同經營的財產，父親已經過
    世，所以房子是母親的，房子出租、收房租都是伊母親在處
    理，包括收房租、房屋有問題也是伊母親在處理，伊父親生
    前很少管理房子的事情，伊有看過土地登記權狀，上面登記
    伊母親的名字，所以伊認為土地是伊母親的等語（見原審卷
    第139頁至141頁）。惟上訴人僅為系爭442地號土地之登記
    名義人，並非該土地之真正所有權人，已如前述，則證人王
    平宇僅以上訴人為系爭442地號土地之登記名義人，即證稱
    該土地為上訴人所有及系爭房地為上訴人所有云云，自無可
    採。再者，夫妻於日常家務得互為代理人，上訴人與王仲文
    為夫妻關係，被上訴人委託王仲文保管系爭房地權狀，及代
    繳稅捐及處理租金事宜後，上訴人縱令為王仲文保管系爭房
    地所有權狀正本及處理出租、收取租金，並繳納稅捐等情屬
    實，亦屬處理日常家務之範疇，尚不足以推斷上訴人為系爭
    房地之實際所有權人，並據以推斷兩造間有借名登記契約存
    在之事實。
  5.綜上，系爭房地於被上訴人辦理第 1次所有權登記時，上訴
    人並非實際所有權人，尚難認係上訴人借名登記於被上訴人
    名下，是上訴人本於終止借名登記契約，並類推適用民法第
    541 條規定，請求被上訴人將系爭房地所有權移轉登記予上
    訴人，即屬無據，不應准許。至上訴人另主張：即使系爭房
    地為王仲文所有，仍屬王仲文借名登記於被上訴人名下，並
    非贈與被上訴人，應屬王仲文之遺產，亦非被上訴人 1人所
    有云云。惟上訴人上開主張縱令屬實，仍屬王仲文與被上訴
    人間之借名登記關係，尚與上訴人於本件主張終止其與被上
    訴人間之借名登記契約無涉，自非本院所得審究，附此敘明
    。
五、綜上所述，上訴人主張其與被上訴人間就系爭房地存在借名
    登記契約云云，委不可採；被上訴人之抗辯，洵屬可信。從
    而，上訴人依終止借名登記契約，並類推適用民法第 541條
    規定，請求被上訴人應將系爭房地所有權移轉登記予上訴人
    ，為無理由，不應准許。原審為上訴人敗訴之判決，並無不
    合。上訴意旨指摘原判決不當，求予廢棄改判，為無理由，
    應予駁回。
六、本件為判決基礎之事證已臻明確，上訴人聲請傳喚91年至96
    年間承租系爭房地之房地之房客劉福星到庭作證，及兩造歷
    審所提其餘攻擊、防禦方法，經本院逐一審酌後，均與前開
    論斷結果無礙，爰不再一一論述，併此敘明。
七、據上論結，本件上訴為無理由，依民事訴訟法第449條第1項
    、第78條，判決如主文。
中    華    民    國   100    年    2     月    25    日
                  民事第十九庭
                      審判長法  官  魏麗娟
                            法  官  李媛媛
                            法  官  吳麗惠
正本係照原本作成。
如不服本判決，應於收受送達後20日內向本院提出上訴書狀，其
未表明上訴理由者，應於提出上訴後20日內向本院補提理由書狀
（均須按他造當事人之人數附繕本）上訴時應提出委任律師或具
有律師資格之人之委任狀；委任有律師資格者，另應附具律師資
格證書及釋明委任人與受任人有民事訴訟法第466條之1第1項但
書或第2項（詳附註）所定關係之釋明文書影本。如委任律師提
起上訴者，應一併繳納上訴審裁判費。
中    華    民    國   100    年    3     月    1     日
                            書記官  吳碧玲
附註：
民事訴訟法第466條之1（第1項、第2項）：
對於第二審判決上訴，上訴人應委任律師為訴訟代理人。但上訴
人或其他法定代理人具有律師資格者，不在此限。
上訴人之配偶、三親等內之血親、二親等內之姻親，或上訴人為
法人、中央或地方機關時，其所屬專任人員具有律師資格並經法
院認為適當者，亦得為第三審訴訟代理人。